【裁判字號】    95,訴,3226
【裁判日期】    951226
【裁判案由】    偽造文書
【裁判全文】
臺灣高雄地方法院刑事判決              95年度訴字第3226號
公  訴  人  臺灣高雄地方法院檢察署檢察官
被      告  丙○
                    （現於台灣高雄第2監獄執行中）
上列被告因偽造文書案件，經檢察官提起公訴（95年度偵字第
19058 號），本院以簡式審判程序審理，判決如下：
    主  文
丙○連續犯偽造署押罪，處有期徒刑壹年。扣案如附表1 偽造署
押枚數欄所示之偽造之「包志勇」、「梁勝瑛」及「蘇瑞亞」之
署押（含簽名及指印）均沒收。
    事  實
一、丙○（原名「劉宮佳」），有多項竊盜前科，且尚在假釋期
    間，竟不知悛悔，連續違犯多起竊盜案件（所涉竊盜案件均
    另由臺灣高等法院高雄分院併案審理中），為躲避警方追緝
    竟基於概括之犯意，連續於下列時、地，偽造他人署押，而
    假冒他人名義應訊：
（一）於民國94年12月11日晚上6 時55分許，至高雄縣鳳山市○
      ○街270 號甲○○住處行竊，適甲○○返家發現而報警當
      場查獲。丙○於警詢與臺灣高雄地方法院檢察署內勤偵查
      中竟假冒初中同學「包志勇」之名應訊，並分別基於接續
      犯意，自94年12月11日晚間21時起至同年月12日下午17時
      45分止，先後在高雄縣政府警察局鳳山分局新甲派出所及
      臺灣高雄地方法院檢察署，於附表1 編號1 至編號9 所示
      之文件上，多次偽造「包志勇」之簽名並按捺指印等署押
      （其簽名與指印數量均詳附表1 編號1 至9 偽造署押枚數
      欄），足生損害於檢察機關與司法警察機關進行刑事訴追
      之正確性及包志勇。嗣因警方將上開竊盜案件移送臺灣高
      雄地方法院檢察署檢察官偵辦，檢察官偵查後對包志勇提
      起公訴，真正之包志勇於臺灣高雄地方法院準備程序中出
      庭表示係遭人冒名，其從未於上揭時、地行竊。經內政部
      警政署刑事警察局以電腦比對上開「包志勇」之指紋卡，
      結果發現與丙○之指紋相符，始悉前情。
（二）於95年1 月中旬某日在高雄市小港區地址不詳之綽號「阿
      牛」家中，將所拾得之友人梁勝瑛所有之身分證1 張，變
      異持有為所有之意思而侵占入己，並以換貼自己照片之方
      式加以變造；嗣於95年2 月6 日上午10時許，與陳清（由
      檢察官另案偵查）共同前往臺南市安平區○○○街35號乙
      ○○之住宅行竊。嗣警方於同日上午11時25分，在臺南市
      中西區○○路○○街口為警攔檢盤查而為警查獲；丙○於
      同日警詢與臺灣臺南地方法院檢察署內勤檢察官偵查中，
      竟承前偽造署押及行使變造特種文書之概括犯意，自95年
      2 月6 日下午14時33分起至同日晚間23時22分止，連續持
      上開經變造之「梁勝瑛」身分證冒名應訊而加以行使，並
      先後在臺南市警察局交通隊及臺灣臺南地方法院檢察署，
      於附表1 編號10至編號17所示之文件上，接續多次偽造「
      梁勝瑛」之簽名並按捺指印等署押（其簽名與指印數量均
      詳附表1 編號10至17），足生損害於檢察機關與司法警察
      機關進行刑事訴追之正確性及梁勝瑛。嗣因警方將上開竊
      盜案件移送臺灣臺南地方法院檢察署偵辦，檢察官於偵查
      中傳喚真正之梁勝瑛到庭應訊，其表示係遭人冒名，從未
      於上揭時、地行竊。經內政部警政署刑事警察局以電腦比
      對「梁勝瑛」於警詢筆錄中按捺之左手拇指指紋，結果發
      現與丙○之指紋相符，始悉前情。
（三）於95年5月17日晚間22時30分許，在桃園縣平鎮市○○路
      ○段178號「碧雲天汽車旅館」警方執行臨檢之際，當場
      查獲丙○、陳清與林文發同處一室，房間內有第一級毒品
      海洛因（丙○等人涉嫌施用毒品部分，由檢察官另案偵查
      ），丙○為躲避追緝，復承前偽造署押之概括犯意，於臨
      檢現場當場捏造「蘇瑞亞」之假名，並於桃園縣警察局桃
      園分局臨檢現場紀錄表內偽造「蘇瑞亞」之簽名並按捺指
      印等署押（其簽名與指印數量均詳附表1 編號18偽造署押
      枚數欄）。惟經警方查證後立即識破丙○之真實身分，而
      查悉前情。
二、案經本署檢察官自動簽分暨臺南市警察局報告臺灣臺南地方
    法院檢察署、桃園縣政府警察局桃園分局報告臺灣桃園地方
    法院檢察署後，分別呈請臺灣高等法院檢察署移轉臺灣高雄
    地方法院檢察署檢察官偵查起訴。
    理  由
一、訊據被告丙○對於上開事實均坦承不諱，核與證人包志勇、
    梁勝瑛於另案偵查中（台南地方法院檢察署95年度偵字第
    2993號偵卷第48、第49頁；）及證人包志勇於另案審理中（
    本院95年度易字第203 號95年3 月27日準備程序筆錄，附於
    臺灣高雄地方法院檢察署95年度他字第5393號偵卷第10頁至
    第13頁）所述情節相符，並有表1 所示之文件及其上「包志
    勇」、「梁勝瑛」及「蘇瑞亞」之簽名及指印在卷可稽；而
    被告於臺灣台南地方法檢察署冒名「梁勝瑛」應訊時之錄影
    光碟，與於95年2 月20日應訊之真正之「梁勝瑛」外貌不同
    ，此經臺灣台南地方法檢察署檢察官勘驗無誤（該署95年度
    偵字第2993號偵卷第57頁勘驗筆錄），並有錄影翻拍照片2
    張在卷可稽（同上偵卷第58、59頁）其偽造「梁勝瑛」與「
    包志勇」署押時所偽造按捺之指印，經鑑驗結果，與被告之
    指紋相符，此有內政部警政署刑事警察局95年3 月6 日刑紋
    字第0950028651號及95年4 月7 日刑紋字第0950046928號鑑
    驗書2 份（同上偵卷第62頁、臺灣高雄地方法院檢察署95年
    度他字第5393號偵卷第5 頁）附卷可查。是本件事證明確，
    被告犯行堪以認定，應依法論科。
二、論罪科刑之理由：
  1.被告丙○拾得之「梁勝瑛」身分證後侵占入己，並以換貼照
    片之方式變造後持以向警察機關行使之，核其所為，係犯刑
    法第337 條之侵占遺失物罪，同法第216 條、第212 條之行
    使變造特種文書罪。其冒用「包志勇」、「梁勝瑛」及「蘇
    瑞亞」名義於附表1 所示文件上偽造簽名及按捺指印等署押
    ，核其所為，係犯刑法第217 條之偽造署押罪。其變造身分
    證後進而持以行使，其變造之低度行為為行使之高度行為所
    吸收，不另論罪。被告於密接之時間、地點反覆多次偽造「
    包志勇」署押之行為，所侵害者又係同一法益，顯係基於接
    續之犯意所為，應認係單純一罪。被告於密接之時間、地點
    反覆多次偽造「梁勝瑛」署押之行為，侵害法益相同，亦顯
    係基於接續之犯意所為，應認係單純一罪。被告於密接之時
    間、地點反覆多次偽造「蘇瑞亞」署押之行為，侵害法益相
    同，顯係基於接續之犯意所為，應認係單純一罪。
  2.被告行為後，如附表所示之刑法規定均經修正，並於95年7
    月1 日施行。經比較修正前後之規定（新舊條文之對照詳如
    附表2） ，因修正後刑法第56條刪除連續犯之規定及修正後
    刑法第55條刪除牽連犯之規定，致被告之多次行使偽造私文
    書及偽造署押之行為應分論併罰上開修正結果對被告並未較
    為有利，依刑法第2 條第1 項前段之規定，自應以被告行為
    時法即修正前刑法之規定，為本件被告論罪科刑、定易科罰
    金折算標準之依據。
  3.被告變造身分證之特種文書後持以行使，其變造之低度行為
    為行使之高度行為所吸收，不另論罪。其於警局及臺灣台南
    地方法院檢察署先後多次行使變造特種文書之行為，以及被
    告所為偽造「包志勇」、「梁勝瑛」及「蘇瑞亞」之署押行
    為，均時間緊接，方法相同，所犯又係構成要件相同之罪名
    ，應依修正前刑法第56條連續犯之規定論以一罪，並加重其
    刑。被告所犯侵占遺失物罪、連續行使變造特種文書罪及連
    續偽造署押罪之間，有方法目的之牽連關係，應依修正前刑
    法第55條後段之規定，從較重之連續偽造署押罪處斷。
  4.檢察官雖僅就被告連續偽造署押之事實提起公訴，然檢察官
    就犯罪事實之一部起訴者，效力及於全部，刑事訴訟法第
    267 條定有明文。本件被告侵占遺失物及行使變造特種文書
    之事實，與前開經起訴部分之事實，有牽連犯之裁判上一罪
    關係，業如前述，依上開規定即為起訴效力所及，本院自應
    一併加以審判，附此敘明。
  5.審酌被告屢次違犯竊盜罪後，為避免警方查知其真實身份，
    屢次冒用他人名義應訊，其犯罪之動機、目的、手段，及被
    告事後坦承所有犯行，態度尚佳等一切情狀，量處如主文所
    示之刑，以資懲儆。如附表1 所示之署押，均係偽造，已如
    前述，爰依刑法第219 條之規定宣告沒收。至變造之「梁勝
    瑛」身分證1 枚，業經被告丟棄，此據其供述在卷，爰不併
    為沒收之諭知，附此敘明。
  6.公訴意旨另以被告於指紋卡片上偽造「包志勇」署押之行為
    ，涉犯偽造署押罪，而被告偽造權利告知書等私文書之行為
    亦涉犯行使偽造私文書罪嫌云云，然按「權利告知書」，係
    司法警察以文件向被告踐行刑事訴訟法第95條所規定之告知
    程序，而「逮捕通知書」，亦係司法警察依刑事訴訟法第88
    條之1 第4 項、提審法第2 條第1 項之規定所為之通知。被
    告於「權利告知書」之「被告知人」欄下及「逮捕通知書」
    上之「被通知人」欄下偽簽姓名者，其僅處於受告知者及受
    通知者之地位，尚不能表示其係有製作何種文書之意思及曾
    為何項之意思表示，是該「權利告知書」與「逮捕通知書」
    實質上均與詢問筆錄無異，被告縱有於其上偽簽他人姓名及
    按捺指印之行為，亦僅成立偽造署押罪（最高法院94年7 月
    26日台文字第11次刑事庭會議決議參照）。又指紋卡片係司
    法警察就被告之身體所為之採證，藉以建檔並作為調查被告
    身分之方法，被告被動於指紋卡片上按捺指印，純係司法警
    察對其身體實施調查之結果，既非出於被告之意思決定下所
    為之舉動，自與刑法上之「行為」概念有所不合，而不得評
    價為「偽造」署押之行為。然被告按捺指印於指紋卡片上，
    並非刑法上之行為，已如前述，此部分自不構成犯罪；而其
    於權利告知書與「逮捕通知書」上簽名並按捺指印，亦僅處
    於受告知人與受通知人之地位，而非就該文書有所表示，亦
    已如前述，自不另構成行使偽造私文書罪。惟依公訴意旨應
    認此部分如成立犯罪，與前開論罪科刑部分有接續犯之單純
    一罪及牽連犯之裁判上一罪關係，爰不另為無罪之諭知。
據上論斷，應依刑事訴訟法第299 條第1 項前段，刑法第2 條第
1 項前段、第216 條、第212 條、第337 條、第217 條第1 項、
第219 條，修正前刑法第56條、第55條後段，判決如主文。
本案經檢察官丁○○到庭執行職務。
中    華    民    國    95    年    12    月    26    日
                  刑事第十三庭  審判長法  官  高思大
                                      法  官  戴韻玲
                                      法  官  葉啟洲
以上正本證明與原本無異。
如不服本判決，應於收受送達後10日內向本院提出上訴書狀。
中    華    民    國    96    年    1     月    2     日
                                      書記官  蔡語珊
附表1：
┌──┬────┬────┬────┬────┬─────┬────────┐
│編號│案由    │日期    │地點    │文件名稱│所偽造之  │偽造署押枚數    │
│    │        │        │        │        │署押名稱  │                │
├──┼────┼────┼────┼────┼─────┼────────┤
│1   │竊盜    │94年12月│高雄縣警│解送嫌疑│包志勇    │簽名1枚         │
│    │（影本）│11日    │察局鳳山│犯健康狀│          │指印1枚         │
│    │        │        │分局新甲│況調查表│          │                │
│    │        │        │派出所  │        │          │                │
├──┼────┼────┼────┼────┼─────┼────────┤
│2   │竊盜    │94年12月│高雄縣鳳│搜索、扣│包志勇    │簽名3枚         │
│    │（影本）│11日    │山市新泰│押筆錄  │          │指印3枚         │
│    │        │        │里新康街│        │          │                │
│    │        │        │270號   │        │          │                │
├──┼────┼────┼────┼────┼─────┼────────┤
│3   │竊盜    │94年12月│高雄縣警│調查筆錄│包志勇    │簽名3枚         │
│    │（影本）│11日    │察局鳳山│        │          │指印9 枚        │
│    │        │        │分局新甲│        │          │（含騎縫指印6 枚│
│    │        │        │派出所  │        │          │）              │
│    │        │        │        │        │          │                │
│    │        │        │        │        │          │                │
├──┼────┼────┼────┼────┼─────┼────────┤
│4   │竊盜    │94年12月│高雄縣警│扣押物品│包志勇    │簽名3枚         │
│    │（影本）│11日    │察局鳳山│目錄表  │          │指印3枚         │
│    │        │        │分局新甲│        │          │                │
│    │        │        │派出所  │        │          │                │
├──┼────┼────┼────┼────┼─────┼────────┤
│5   │竊盜    │94年12月│高雄縣警│高雄縣政│包志勇    │簽名2枚         │
│    │（影本）│11日    │察局鳳山│府警察局│          │指印2枚         │
│    │        │        │分局新甲│（逮捕）│          │                │
│    │        │        │派出所  │通知（2 │          │                │
│    │        │        │        │份）    │          │                │
├──┼────┼────┼────┼────┼─────┼────────┤
│6   │竊盜    │94年12月│高雄縣警│權利告知│包志勇    │簽名1枚         │
│    │（影本）│11日    │察局鳳山│書      │          │指印1枚         │
│    │        │        │分局新甲│        │          │                │
│    │        │        │派出所  │        │          │                │
├──┼────┼────┼────┼────┼─────┼────────┤
│7   │竊盜    │94年12月│高雄縣警│口卡片  │包志勇    │簽名1枚         │
│    │（影本）│11日    │察局鳳山│        │          │指印1枚         │
│    │        │        │分局新甲│        │          │                │
│    │        │        │派出所  │        │          │                │
├──┼────┼────┼────┼────┼─────┼────────┤
│8   │竊盜    │94年12月│高雄地方│訊問筆錄│包志勇    │簽名1枚         │
│    │（影本）│12日    │法院地檢│        │          │                │
│    │        │        │署      │        │          │                │
├──┼────┼────┼────┼────┼─────┼────────┤
│9   │竊盜    │95年2月6│台南市警│調查筆錄│梁勝瑛    │簽名3枚         │
│    │        │日      │察局交通│（第一次│          │指印9 枚（含騎縫│
│    │        │        │隊      │）      │          │指印6枚）       │
│    │        │        │        │        │          │                │
├──┼────┼────┼────┼────┼─────┼────────┤
│10  │竊盜    │95年2月6│台南市警│調查筆錄│梁勝瑛    │簽名3枚         │
│    │        │日      │察局交通│（第二次│          │指印6 枚（含騎縫│
│    │        │        │隊      │）      │          │指印3枚）       │
│    │        │        │        │        │          │                │
├──┼────┼────┼────┼────┼─────┼────────┤
│11  │竊盜    │95年2月6│台南市警│搜索扣押│梁勝瑛    │簽名3枚         │
│    │        │日      │察局交通│筆錄    │          │指印5 枚（含騎縫│
│    │        │        │隊      │        │          │指印2枚）       │
│    │        │        │        │        │          │                │
├──┼────┼────┼────┼────┼─────┼────────┤
│12  │竊盜    │95年2月6│台南市警│扣押物品│梁勝瑛    │簽名23枚        │
│    │        │日      │察局交通│目錄表  │          │指印23枚        │
│    │        │        │隊      │        │          │                │
│    │        │        │        │        │          │                │
├──┼────┼────┼────┼────┼─────┼────────┤
│13  │竊盜    │95年2月6│台南市警│口卡片  │梁勝瑛    │簽名1枚         │
│    │        │日      │察局交通│        │          │指印1枚         │
│    │        │        │隊      │        │          │                │
│    │        │        │        │        │          │                │
├──┼────┼────┼────┼────┼─────┼────────┤
│14  │竊盜    │95年2月6│台南市警│台南市警│梁勝瑛    │簽名3枚         │
│    │        │日      │察局交通│察局交通│          │指印3枚         │
│    │        │        │隊      │隊（逮捕│          │                │
│    │        │        │        │）通知2 │          │                │
│    │        │        │        │份      │          │                │
├──┼────┼────┼────┼────┼─────┼────────┤
│15  │竊盜    │95年2月6│台南市警│犯罪嫌疑│梁勝瑛    │簽名1枚         │
│    │        │日      │察局交通│人權利告│          │指印1枚         │
│    │        │        │隊      │知書    │          │                │
│    │        │        │        │        │          │                │
├──┼────┼────┼────┼────┼─────┼────────┤
│16  │竊盜    │95年2月6│台南地方│訊問筆錄│梁勝瑛    │簽名1枚         │
│    │        │日      │法院地檢│        │          │                │
│    │        │        │署      │        │          │                │
├──┼────┼────┼────┼────┼─────┼────────┤
│    │竊盜、毒│95年5月 │桃園縣平│臨檢現場│蘇瑞亞    │簽名2枚         │
│17  │品危害防│17日    │鎮市德育│紀錄表  │          │指印2枚         │
│    │制條例  │        │路二段  │        │          │                │
│    │        │        │178號   │        │          │                │
└──┴────┴────┴────┴────┴─────┴────────┘
附表2：
┌──┬───────┬───────┬───────┬────┬────┐
│條號│  舊法規定    │   新法規定   │   比較理由   │比較依據│比較結果│
│    │              │              │              │        │何者對行│
│    │              │              │              │        │為人有利│
├──┼───────┼───────┼───────┼────┼────┤
│55條│犯一罪而其方法│刪除          │鑑於牽連犯之實│修正刑法│舊法    │
│後段│或結果之行為犯│              │質根據難有合理│第2條第1│        │
│    │他罪名者，    │              │說明，且其存在│項前段  │        │
│    │從一重處斷    │              │亦有擴大既判力│        │        │
│    │              │              │範圍，而有鼓勵│        │        │
│    │              │              │犯罪之嫌，而予│        │        │
│    │              │              │刪除，其後在適│        │        │
│    │              │              │用上得視其具體│        │        │
│    │              │              │情形，分別論以│        │        │
│    │              │              │想像競合犯或數│        │        │
│    │              │              │罪併罰予以處斷│        │        │
│    │              │              │。如依新法應數│        │        │
│    │              │              │罪併罰，而舊法│        │        │
│    │              │              │可依裁判上一罪│        │        │
│    │              │              │論處，被告行為│        │        │
│    │              │              │後之新法非有利│        │        │
│    │              │              │於被告，仍應適│        │        │
│    │              │              │用被告行為時之│        │        │
│    │              │              │舊法。        │        │        │
├──┼───────┼───────┼───────┼────┼────┤
│56  │連續數行為而犯│刪除          │一般認為連續犯│修正刑法│舊法    │
│    │同一罪名者，以│              │在本質上係數行│第2條第1│        │
│    │一罪論。但得加│              │為而屬數罪，僅│項前段  │        │
│    │重其刑至二分之│              │係基於訴訟經濟│        │        │
│    │一            │              │或責任吸收原則│        │        │
│    │              │              │之考量，而論以│        │        │
│    │              │              │一罪，新法將連│        │        │
│    │              │              │續犯之規定廢除│        │        │
│    │              │              │後，除非符合「│        │        │
│    │              │              │接續犯」或「包│        │        │
│    │              │              │括的一罪」之情│        │        │
│    │              │              │形，可認為構成│        │        │
│    │              │              │單一之犯罪外，│        │        │
│    │              │              │均應認係數罪併│        │        │
│    │              │              │罰。          │        │        │
└──┴───────┴───────┴───────┴────┴────┘
附錄本件論罪科刑之法條：
刑法第216條
行使第 210 條至第 215 條之文書者，依偽造、變造文書或登載
不實事項或使登載不實事項之規定處斷。
第212條
偽造、變造護照、旅券、免許證、特許證及關於品行、能力服務
或其他相類之證書、介紹書，足以生損害於公眾或他人者，處1
年以下有期徒刑、拘役或3 百元以下罰金。
刑法第217條
偽造印章、印文或署押，足以生損害於公眾或他人者，處3 年以
下有期徒刑。
盜用印章、印文或署押，足以生損害於公眾或他人者，亦同。
刑法第337條
意圖為自己或第三人不法之所有，而侵占遺失物、漂流物或其他
離本人所持有之物者，處 5 百元以下罰金。


司法院資訊處製作；財團法人民間司法改革基金會備份。
